【裁判字號】    98,訴緝,73
【裁判日期】    980908
【裁判案由】    偽造有價證券等
【裁判全文】
臺灣臺中地方法院刑事判決              98年度訴緝字第73號
公  訴  人  臺灣臺中地方法院檢察署檢察官
被      告  乙○○
                    （現另案於臺灣臺中監獄執行中）
上列被告因偽造文書案件，經檢察官提起公訴（96年度偵字第12
677號、第12678號），本院判決如下：
    主    文
乙○○行使偽造私文書，足以生損害於公眾及他人，處有期徒刑
肆月，如易科罰金，以銀元佰元即新臺幣玖佰元折算壹日；減
為有期徒刑貳月，如易科罰金，以銀元佰元即新臺幣玖佰元折
算壹日。
如附件所示合作契約書正本壹張及偽造「宏甫國際有限公司」、
「甲○○」名義之印章各壹顆，均沒收之。
    犯罪事實
一、乙○○（其所涉犯後述之共同連續偽造有價證券犯行部分，
    業經臺灣高等法院臺中分院以九十五年度重上更(三)字第七五
    號判處有期徒刑三年二月，並由最高法院以九十六年度台上
    字第三七一七號駁回上訴而告確定，下稱前案）於民國八十
    六年五月間，邀集邱龍潭（其經檢察官另行起訴之與乙○○
    共同連續偽造有價證券犯行部分，業經臺灣高等法院臺中分
    院於九十八年三月四日以九十七年度上訴字第一七一二號判
    決撤銷本院原審有罪之判決，改諭知無罪宣告，但尚未確定
    ）、劉福森（所涉犯之偽造有價證券犯嫌部分，由臺灣臺中
    地方法院檢察署檢察官另為不起訴處分確定），暨原先經營
    半導體業務，址設臺北市○○○路○段一四０號三樓之三之
    宏甫國際有限公司（下稱為宏甫公司，負責人為甲○○）共
    同投資經營環保碗盤之製造事業。宏甫公司之負責人甲○○
    原對乙○○所提出如附件所示之「合作契約書」約款內容甚
    表興趣，因此遂同意與乙○○繼續洽談，並應乙○○之要求
    ，先以宏甫公司名義向臺灣中小企業銀行西屯分行（下稱臺
    灣中小企銀）開立支票甲存帳戶，以便日後雙方合作契約成
    立後，用以領取支票支用宏甫公司向金融機構融資貸款取得
    之款項。甲○○因為上開帳戶開戶資金係由乙○○一方（即
    邱龍潭）提出，且雙方就合作內容仍可商談，甲○○乃就宏
    甫及其公司印章暫由乙○○一方保管一事，不為爭執；惟甲
    ○○並未同意乙○○、邱龍潭等一方可在上開合作契約達成
    正式協議前，擅自使用「宏甫國際有限公司」之公司章、暨
    「甲○○」公司負責人印章，向臺灣中小企銀領取支票簽發
    使用。詎乙○○、邱龍潭均明知宏甫公司之負責人甲○○尚
    未同意與乙○○一方簽訂上開「合作契約書」定案，其二人
    亦未獲得宏甫公司負責人甲○○之授權，詎為領取宏甫公司
    上開支票存款帳戶之支票，再偽造使用，竟基於行使偽造私
    文書之犯意聯絡，先於八十六年六月十九日，至臺灣中小企
    銀，偽造表示宏甫公司負責人甲○○向臺灣中小企銀領取支
    票號碼七一一六０一號至七一一七００號之支票共一百張之
    「支票領取證」之私文書完成，並持以行使，向臺灣中小企
    銀領取上開支票簿，足以生損害於甲○○為負責人之宏甫公
    司及臺灣中小企銀核發支票之正確性。此後，乙○○、邱龍
    潭均明知渠等尚未達成合作經營上開事業之合意，宏甫公司
    之負責人甲○○不可能任渠等簽發以宏甫公司為發票人名義
    之支票使用，竟未經宏甫公司負責人甲○○之同意或授權，
    自八十六年六月間領取上開支票之後，即共同意圖供行使之
    用，基於概括之犯意聯絡，偽造其中有宏甫公司為發票人之
    十二張支票，後並連續持以行使，分別交付予陳碧珠、張永
    清、劉義和、同欣文化事業股份有限公司（負責人即為邱龍
    潭）、鏵垣企業股份有限公司（負責人為陳美華）、施志松
    及其他不詳姓名之人，各支付非關雙方合作事宜之電話通訊
    器財、店面裝潢、購買樹種及其他用途。後因乙○○一方並
    無充足現金可存入上開支票甲存帳戶以供兌領，故只被兌領
    四張，而乙○○亦未將此情告知宏甫公司負責人甲○○，任
    令大部分支票退票，使宏甫公司之多年信用受損，經臺灣中
    小企銀於八十七年二月二十日將拒絕往來事由通知宏甫公司
    ，宏甫公司之負責人甲○○始知上情，而在同年三月十三日
    具狀向臺灣臺中地方法院檢察署（下稱臺中地檢署）檢察官
    對乙○○、邱龍潭及劉福森提出偽造有價證券之告訴（即前
    案）。嗣在臺中地檢署檢察官於前案偵辦中，乙○○明知渠
    等與宏甫公司尚未達成合作經營上開事業之合意，宏甫公司
    負責人甲○○亦尚未在乙○○所提出之前開「合作契約書」
    同意簽署確認，然其為隱匿此情，並辯解雙方已然達成合作
    事宜之協議，並無甲○○所提偽造有價證券告訴之事實，竟
    基於偽造私文書及行使偽造私文書之犯意，先於不詳時、地
    ，復委託某一不知情之刻印店成年人員偽刻「宏甫國際有限
    公司」與「甲○○」之印章各一顆，後在八十七年三月十三
    日後至同年四月九日前之不詳時、地，偽以宏甫公司與其負
    責人甲○○之名義，製作如附件所示，內容為宏甫公司已與
    乙○○一方達成合作協議之不實「合作契約書」一份，而後
    於八十七年四月九日應訊時，向檢察官提出該偽造之「合作
    契約書」而行使之，以證明其已與宏甫公司就前述合作經營
    事宜達成協議，且已獲得宏甫公司代表人甲○○授權簽發前
    揭甲存帳戶支票之事實，足以生損害於甲○○為負責人之宏
    甫公司及前案偵查、審理之正確性。
二、案經臺灣高等法院臺中分院依職權告發移送臺灣臺中地方法
    院檢察署檢察官偵查起訴。
    理    由
一、證據能力方面：
  (一)按刑事被告之詰問權，係指訴訟上被告有在審判庭盤詰證人
    之權利；偵查中檢察官訊問證人，旨在蒐集被告犯罪證據，
    以確認被告嫌疑之有無及內容，與審判中透過當事人之攻防
    ，經由詰問程序調查證人以認定事實之性質及目的有別。偵
    查中辯護人僅有在場權及陳述意見權，此觀刑事訴訟法第二
    百四十五條第二項前段之規定甚明，檢察官訊問證人並無必
    須傳喚被告使其得以在場之規定，同法第二百四十八條第一
    項前段雖規定「如被告在場者，被告得親自詰問」，亦僅賦
    予該在場被告於檢察官訊問證人時得親自詰問證人之機會而
    已，被告如不在場，殊難期有親自詰問之可能。此項未經被
    告詰問之被告以外之人於偵查中向檢察官所為之陳述，依刑
    事訴訟法第一百五十九條第一項、第一百五十九條之一第二
    項之規定，除顯有不可信之例外情況外，原則上為「法律規
    定得為證據」之傳聞例外，依其文義解釋及立法理由之說明
    ，並無限縮於檢察官在偵查中訊問證人之程序，應已給予被
    告或其辯護人對該證人行使反對詰問權者，始有證據能力之
    可言。為保障被告之反對詰問權，並與現行法對傳聞例外所
    建構之證據容許範圍求其平衡，證人在偵查中雖未經被告之
    詰問，倘被告於審判中已經對該證人當庭及先前之陳述進行
    詰問，即已賦予被告對該證人詰問之機會，則該證人於偵查
    中之陳述即屬完足調查之證據，而得作為判斷之依據（最高
    法院九十七年度台上字第四０五號判決要旨參照）。本件證
    人即宏甫公司負責人甲○○已於本院九十八年八月二十五日
    審理時，基於證人地位、經合法具結，並在賦予被告乙○○
    對質詰問機會之情形下為證述，且渠在本院之證述內容，核
    與先前在偵查中之證陳言詞亦大致相符，則證人甲○○於偵
    查中所為之陳述已屬完足調查之證據，自得作為本件憑斷之
    論據。
  (二)另按被告以外之人於審判外向法官所為之陳述，得為證據，
    刑事訴訟法第一百五十九條之一第一項定有明文。本件證人
    甲○○、同案被告邱龍潭等人，咸已於前案中向法官為陳述
    ，其中證人甲○○甚且於前案本院及臺灣高等法院臺中分院
    審理時，均以證人身分出庭對法院為陳述，並經具結，渠等
    任意陳述之信用性已受確定之保障，是該等於前案所為之證
    詞，亦均應具有證據能力。
二、訊據被告乙○○固坦陳如附件所示之「合作契約書」約款係
    其所擬定，「合作契約書」上關於「宏甫國際有限公司」與
    「甲○○」之印文，亦係其委託某一不知情之刻印店成年人
    員刻製各該印章後，再蓋印於「合作契約書」之甲方欄上，
    並書立宏甫公司之公司字號與設立地址；然矢口否認有何偽
    造私文書或行使之犯行，辯稱：伊與宏甫公司之代表人甲○
    ○洽談公司合併之合作經營事宜，事後確實已有達成協議，
    伊也曾經傳真該「合作契約書」予甲○○確認，經甲○○應
    允後，伊始會在契約書上蓋列「宏甫國際有限公司」與「甲
    ○○」之印文，是伊所為係經甲○○授權為之，焉有何偽造
    私文書或行使之犯行可言云云。經查：
  (一)本件被告乙○○於八十六年五月間，邀集同案被告邱龍潭與
    劉福森等人，以共同合資經營環保碗盤之製造事業為詞，要
    與原先經營半導體業務之宏甫公司負責人即證人甲○○簽訂
    「合作契約書」之事實，已為被告乙○○所自承；然雙方就
    合作內容細節仍未談妥，證人甲○○未曾收受或於如附件所
    示之「合作契約書」上簽名或蓋章，亦不曾就該「合作契約
    書」之約款內容為確認，進而同意或授權被告乙○○得於「
    合作契約書」上簽名蓋印等情，已據證人甲○○於本案本院
    審理時到庭供述綦詳（見本院卷第134頁至第137頁）。而被
    告乙○○為進行雙方合作事宜，曾經草擬過「第一份草約」
    ，此份草約經證人甲○○同意後簽名回傳予被告乙○○（但
    第一份草約始終未見被告乙○○、同案被告邱龍潭或證人甲
    ○○於前案或本案中提出）；後被告乙○○又將第一份草約
    予以局部修正製作成「第二份草約」（即前案偵查影卷第4
    頁至第5頁之空白合作契約書），並傳真予證人甲○○，證
    人甲○○認為認雙方合作內容並非僅止於「第二份草約」所
    載者而已，其他諸如人事、利潤、財務等項尚待與被告乙○
    ○一方詳談，故並未在「第二份草約」上簽名蓋章回傳等情
    ，業據證人甲○○於前案臺灣高等法院臺中分院更(三)審程序
    時陳述甚明（見前案二審更(三)審影卷第37頁、第194頁）。
    而被告乙○○亦於前案審理時坦認與證人甲○○間就人事、
    利潤、財務部分尚未詳談（見前案二審更(三)審影卷第37頁）
    ；復於九十六年四月十二日前案二審審理時坦認有證人甲○
    ○所稱第一次草約及第二次草約均有傳真予證人甲○○等情
    （見前案二審更(三)審影卷第197頁）。
  (二)依證人甲○○與被告乙○○所述，證人甲○○回傳之「第一
    份草約」，係有經過證人甲○○簽名者；而無論宏甫公司於
    前案提出告訴時所提之上述空白合作契約書（見前案偵查影
    卷第4頁至第5頁）或被告乙○○於本案偵查時所提之合作契
    約書（見偵查影卷第19頁至第20頁），均無證人甲○○之「
    簽名」，故而上開「合作契約書」並非「第一份草約」，應
    可認定。是證人甲○○於前案臺灣高等法院臺中分院更(三)審
    審理時陳稱其於該院第一次上訴審程序所稱：「草約我有簽
    名，並傳真給被告」（見前案二審影卷第24頁），是指「第
    一份草約」，應可確信，尚不得因證人甲○○於臺灣告等法
    院臺中分院上訴審之上開非明確供述，而認證人甲○○所簽
    名者為「第二份草約」。而「第二份草約」係指證人甲○○
    於前案為告訴時所提出之「合作契約書」內容（即前案偵查
    影卷第4頁至第5頁所示），此在被告乙○○一方與證人甲○
    ○間並無爭議，是被告乙○○嗣後為辯解時所提出已蓋有「
    宏甫國際有限公司」與「甲○○」印文之「合作契約書」（
    見前案偵查影卷第19頁至第20頁），其內容即與證人甲○○
    於前案為告訴時所提出之「合作契約書」全然一致，即可明
    證。
  (三)被告乙○○於前案雖迭辯稱其於偵查中所提出附於前案偵查
    影卷之「合作契約書」，其上蓋用之「宏甫國際有限公司」
    公司章、「甲○○」印章，係經過證人甲○○同意刻製蓋用
    的云云，意謂雙方合作事宜已正式談妥簽訂；然此非惟已據
    證人甲○○所否認，業如前述，其於前案二審更三審時並證
    稱：前案偵查影卷第四頁至第五頁的合作契約書是伊提出的
    ，但前案偵查影卷第二十頁的合作契約書不是伊臺北公司的
    印章，伊也沒有交這個印章給乙○○。除了支票大小印鑑章
    之外，伊沒有另外同意或交付或授權任何宏甫公司的公司章
    及伊甲○○的印章予乙○○使用等語明確（見前案二審更(三)
    審影卷第83頁反面）。本件被告乙○○一方既坦稱與證人甲
    ○○就雙方合作事宜，尚有人事、利潤、財務等部分尚未詳
    談，已見前述；而上開事項均至關重要，既待詳談，將來雙
    方就此等事項是否能意思表示合致，自屬無從逆料，則在雙
    方就此等事項達成一致之意思表示前，證人甲○○焉有可能
    同意被告乙○○刻製宏甫公司印章及甲○○印章並蓋用其上
    ？否則，證人甲○○最初逕自將被告乙○○傳真予其之「第
    二份草約」簽名蓋章於其上，復再回傳予被告乙○○即可，
    又何須輾轉週折由被告乙○○代為刻製印章並蓋用其上？即
    被告乙○○於前案臺灣高等法院臺中分院更(三)審行準備程序
    時，原亦辯稱：「（問：你傳真給甲○○的草約，甲○○並
    沒有簽字回傳是嗎？）我記得他有蓋章回傳，不記得有沒有
    簽名」（見前案二審更(三)審影卷第37頁），足見被告乙○○
    對於合作契約書有無經過證人甲○○蓋章之說法亦非一致，
    自不可遽信！尤其該份由被告乙○○所提出之合作契約書，
    其上記載作成日期為八十六年六月十日，而證人甲○○開立
    支票甲存帳戶之日期為八十六年六月十七日，有支票存款開
    戶申請書在卷可稽（見前案本院影卷第12頁），若合作契約
    書上所蓋用之「宏甫國際有限公司」印章及「甲○○」印章
    係經證人甲○○同意刻用，則逕以該二顆印章辦理開戶事宜
    即可，自不需刻製另一套「宏甫國際有限公司」印章及「甲
    ○○」印章，以為支票甲存帳戶開戶使用之必要；然觀合作
    契約書上之「宏甫國際有限公司」印章、「甲○○」印章與
    卷附開戶印鑑卡（見前案本院影卷第11頁反面）上之「宏甫
    國際有限公司」印章、「甲○○」印章，並不相同，經比對
    該合作契約書與印鑑卡上之印文即甚明確，足見被告乙○○
    所稱上開八十六年六月十日合作契約書上之「宏甫國際有限
    公司」印章、「甲○○」印章，係經證人甲○○同意刻製云
    云，尚非可信。前案臺灣高等法院臺中分院第一次上訴審審
    理時，承審法官曾問及證人甲○○「對合作契約有何意見？
    」；其答稱：「印章是我同意去刻的，但我不知道他何時蓋
    的‧‧‧」（見前案上訴審影卷第24頁），與其嗣後於前案
    更(三)審作證時之上開陳述，非相一致。但臺灣高等法院臺中
    分院上訴審審理時，因審判長並未提示該份合作契約書，則
    甲○○對於合作契約書上所蓋用之「宏甫國際有限公司」印
    章及「甲○○」印章型樣如何？自屬無從知悉，再參諸證人
    甲○○曾供述支票甲存帳戶開戶之印鑑章係其同意由被告乙
    ○○一方所刻製者，則證人甲○○上開所答「印章是我同意
    去刻的」，衡係因其誤以合作契約書上所蓋用者為與支票甲
    存帳戶開戶印鑑章相同之印章，始為如此錯誤之供述，非可
    認為證人甲○○同意被告乙○○另行刻製「宏甫國際有限公
    司」、「甲○○」之印章，蓋用在合作契約上，使雙方合作
    契約正式成立生效，而有違被告乙○○一方與證人甲○○俱
    不爭議之雙方就合作事宜尚有人事、利潤、財務等部分尚未
    詳談乙情。
  (四)又同案被告邱龍潭於臺灣高等法院臺中分院更(三)審審理程序
    時亦供稱：關於投資環保碗盤之事業，因為大家條件談不攏
    ，所以公司並未成立等語甚明（見前案二審更(三)審影卷第61
    頁反面）。準此，足見被告乙○○一方與證人甲○○所代表
    之宏甫公司上開合作投資事宜，確實尚未達成合意。雖證人
    甲○○於臺灣高等法院臺中分院更(三)審審理程序時曾陳稱：
    「第二次草約他又修改內容，我是有同意」；然其同時又稱
    ：「但是後來他有拿正式的合約有蓋章的那份，我是說那個
    正式合約，我沒有簽過字」等語（見前案二審更(三)審影卷第
    197頁）；且證人甲○○於該更(三)審準備程序時即明確陳稱
    ：「（合作契約到底有無正式成立？）合約契約其實不是只
    有草約部分而已，還有許多的內容如財務部分尚未詳談。就
    如被告（按：指乙○○）剛才所說的先到我臺北的總公司又
    到我新竹的分公司去看過之後回去草擬了草約，傳真給我，
    我對於股份分配部分沒意見，但是對於如人事、利潤、財務
    的部分並沒有詳談，所以我沒有簽字傳真回去，沒有簽字傳
    真回去就表示我尚未同意」等語（見前案二審更(三)審影卷第
    37頁）。申言之，雙方合作內容並非僅止於草約內容而已，
    亦即「第二份草約」內容僅係雙方合作事宜之部分內容，證
    人甲○○對於第二份草約內容雖原則同意，但尚有諸如人事
    、利潤、財務等部分尚待詳談，則在相關人事、利潤、財務
    等部分尚未達於意思表示合致前，如何得謂雙方合作事宜已
    經正式成立？證人甲○○於前案偵查中訊問或提出告訴時稱
    ：「當初有同意合作，但未落實」、「雙方合作內容仍未談
    妥」、「直至八十六年八、九月間終因條件無法合意而宣告
    合作破裂」；於前案本院訊問時陳稱：「合約內容我有同意
    ，之後我有來臺中，有開支票、活儲戶頭」、「合約未確立
    」、「開完戶後，就沒再談，都聯絡不到人，直到提出告訴
    ，他才又出面」、「開戶後，沒有再談過合作事情」等語，
    均同此旨趣，尚不可因證人甲○○同意第二份草約之內容，
    即謂雙方合作事宜（當然含人事、利潤、財務）業已達成意
    思表示一致而正式成立。又「第一份草約」，既未見被告乙
    ○○與證人甲○○提出；惟其內容既經修正，則在契約當事
    人間應有變更第一份草約內容之意思，亦不得因證人甲○○
    陳稱其曾於第一份草約上簽名並回傳，而認第一份草約之效
    力依然存在，並進而認為雙方合作事宜於證人甲○○在第一
    份草約上簽名傳真予被告乙○○時，即已正式成立。
  (五)另依據證人甲○○於前案偵查中所提出之空白「合作契約書
    」（即第二份草約），其中除約定：原先經營半導體業務之
    宏甫公司（即甲方），其所有資產及業務，要與被告乙○○
    一方（即乙方）所有之專利機器產品及原料配方，進行合併
    並合作共同經營「生化科技事業部」與「半導體事務部」，
    宏甫公司之資產總值估計為新臺幣（下同）三千萬元，被告
    乙○○一方應提供之現有機器設備總值估計為一億二千萬元
    ，合併後之公司，宏甫公司佔百分之十之股份，被告乙○○
    一方則佔百分之九十之股份，並由宏甫公司負責經營「半導
    體事務部」，被告乙○○一方則負責經營「生化科技事業部
    」等情之外，並另有約定：被告乙○○一方提供機器設備之
    後，宏甫公司在公司未改組為「股份有限公司」之前，即須
    無條件以該公司為借款人，向金融機構融資五千萬元至七千
    萬元，上開由宏甫公司借貸取得之金額，其中一千萬元投資
    「半導體事務部」，其餘部分則應歸交被告乙○○一方使用
    ，且甲、乙雙方在簽立本合約之後，應由雙方提供各項所需
    資料及文件，供會計師辦理合併之各項手續，有前揭空白「
    合作契約書」在卷可稽（見前案偵查影卷第4頁至第5頁）。
    但依據被告乙○○於前案之供證，其等一方始終並未完成「
    提供總值一億二千萬元之現有機器設備」之義務，上開合作
    契約豈有已經正式成立之可能（如上開機器並非現有，依據
    本件卷證資料，除同案被告邱龍潭曾證稱其有投資三、四百
    萬元之外，亦無他人曾經投入資金之證據）。倘若被告乙○
    ○一方已與證人甲○○達成上開合作契約之合意，衡情被告
    乙○○一方除會要求宏甫公司提供各項所需資料及文件，委
    請會計師辦理合併之各項手續之外，對於宏甫公司應向金機
    構融資貸款五千萬元至七千萬元，且將扣除一千萬元以外之
    其他大部分金額供渠等支用之重大權益，豈有坐視不辦之理
    ；被告乙○○以主要經營者自居，卻始終無法供述曾向何一
    金融機關或民間業者申辦融資貸款及曾委請何一會計師辦理
    合併手續。是綜合審酌上開各情，被告乙○○所聲稱雙方已
    就上開「合作契約」達成合意，顯難信為真實。
  (六)綜上所述，被告乙○○於本案所為之前開辯述，無非事後脫
    飾卸責之語，不足採信。是本件事證已臻明確，被告乙○○
    行使偽造私文書之犯行，應洵堪認定。
三、查被告乙○○未經證人甲○○之同意、授權，即擅自偽刻「
    宏甫國際有限公司」與「甲○○」印章，並持以為契約當事
    人之一方蓋用印文，偽造完成前開「合作契約書」之私文書
    ，且於前案偵查中出示予檢察官作為證據，主張其與證人甲
    ○○已就上開合作事宜達成協議，自得使用宏甫公司名義之
    支票為合作事業之籌措事宜，期於前案偽造有價證券之罪嫌
    偵辦中，能獲檢察官對其為有利之認定，此已足生損害於證
    人甲○○為負責人之宏甫公司及前案偵查、審理之正確性；
    是本案核被告乙○○所為，應係犯刑法第二百十六條之行使
    同法第二百十條之偽造私文書罪。被告乙○○偽刻「宏甫國
    際有限公司」與「甲○○」名義之印章，進而偽造各該之印
    文於如附件所示之「合作契約書」上，其偽造印章、印文之
    行為，應為偽造私文書行為之部分行為；又其偽造「合作契
    約書」後復持以行使為訴訟上辯解之主張，偽造之低度行為
    應為行使之高度行為所吸收，均不另論罪。被告乙○○利用
    某一不知情之刻印店成年人員偽刻「宏甫國際有限公司」與
    「甲○○」之印章各一枚，此部分應構成間接正犯。
四、爰審酌被告乙○○擅自偽造如附件所示之「合作契約書」，
    並進而於訴訟中提出，就契約書之內容有所主張而行使，足
    以生損害於宏甫公司及前案偵查、審理之正確性，應予非難
    ；兼衡酌被告乙○○於本案犯罪之動機、目的，暨其犯後飾
    詞矯飾，缺乏悔過具體表現之犯罪後態度等一切情狀，量處
    如主文所示之刑，並依九十五年七月一日修正公布施行前之
    刑法第四十一條第一項前段及修正前罰金罰鍰提高標準條例
    第二條之規定，諭知易科罰金之折算標準〔被告乙○○行為
    後，刑法及刑法施行法業於九十四年二月二日經總統以華總
    一義字第０九四０００一四九０一號令修正公布，並於九十
    五年七月一日施行。按行為後法律有變更者，適用行為時之
    法律，但行為後之法律有利於行為人者，適用最有利於行為
    人之法律，現行刑法第二條第一項定有明文。此條規定乃與
    刑法第一條罪刑法定主義契合，而貫徹法律禁止溯及既往原
    則，係規範行為後法律變更所生新舊法律比較適用之準據法
    ，是刑法第二條本身雖經修正，但刑法第二條既屬適用法律
    之準據法，本身尚無比較新舊法之問題，應一律適用裁判時
    之現行刑法第二條規定以決定適用之刑罰法律，先予辨明。
    又涉及法院裁量權行使者，需於裁量權行使時，方有比較適
    用之問題，如易科罰金、易服勞役、緩刑、保安處分之宣告
    。故就一般綜合罪刑之結果而為比較，以決定罪刑之適用時
    ，不需就易科罰金等列為比較，必迨已決定為緩刑、保安處
    分之宣告，或所處之刑得易科罰金或易服勞役時，始就各該
    緩刑、易科罰金等部分決定其適用標準。本件被告乙○○犯
    罪時之刑法第四十一條係規定「犯最重本刑為三年以下有期
    徒刑以下之刑之罪，而受六個月以下有期徒刑或拘役之宣告
    ，因身體、教育、職業、家庭之關係，執行顯有困難者，得
    以一元以上三元以下折算一日，易科罰金。」而被告乙○○
    行為後，刑法第四十一條於九十年一月十二日修正生效（下
    稱舊刑法），修正內容將得易科罰金之適用範圍擴大為「犯
    最重本刑為五年以下有期徒刑以下之刑之罪，而受六月以下
    有期徒刑或拘役之宣告，因身體、教育、職業、家庭之關係
    或其他正當事由，執行顯有困難者，得以一元以上三元以下
    （按：業經修正前罰金鍰提高標準條例第二條提高一百倍）
    折算一日，易科罰金。但確因不執行所宣告之刑，難收矯正
    之效或難以維持法秩序者，不在此限。」；嗣刑法第四十一
    條於九十四年二月二日復經修正公布，並於九十五年七月一
    日施行（下稱新刑法），新刑法第四十一條修正為「犯最重
    本刑為五年以下有期徒刑以下之刑之罪，而受六個月以下有
    期徒刑或拘役之宣告者，得以新臺幣一千元、二千元或三千
    元折算一日，易科罰金。但確因不執行所宣告之刑，難收矯
    正之效，或難以維持法秩序者，不在此限。」，上開法律迭
    有變更，經比較行為時法、中間時法及裁判時法後，以中間
    時之舊刑法對被告乙○○最為有利，依新刑法第二條第一項
    但書之規定，自應適用中間時之舊刑法第四十一條第一項前
    段規定，就對被告乙○○所處有期徒刑諭知易科罰金之折算
    標準〕。
五、另按中華民國九十六年罪犯減刑條例第五條規定：「本條例
    施行前，經通緝而未於中華民國九十六年十二月三十一日以
    前自動歸案接受偵查、審判或執行者，不得依本條例減刑。
    」；又該條係就減刑條例施行前經通緝之被告而設之規定，
    如係於減刑條例施行後始通緝者，即不適用該條規定（參見
    法院辦理九十六年減刑案件應行注意事項第九項）。查本件
    被告乙○○所犯係刑法第二百十六條、第二百十條之行使偽
    造私文書罪，其犯罪時間在九十六年四月二十四日以前，被
    告乙○○曾因本案經本院於九十七年二月二十二日發布通緝
    ，嗣於九十八年二月六日緝獲歸案，有本院九十七年中院彥
    刑緝字第一八七號通緝書及九十八年中院彥刑銷字第一七七
    號撤銷通緝書在卷可稽，其雖未自動歸案接受審判，而係於
    前揭日期始為警緝獲，但被告乙○○既係在該條例施行後始
    經本院為通緝，即不屬於該條例第五條所規定不得減刑之範
    圍。本件犯罪時間既係在九十六年四月二十四日以前，合於
    中華民國九十六年罪犯減刑條例第二條第一項第三款應予減
    其刑期二分之一之規定，爰就其宣告刑予以減刑，即寬減為
    有期徒刑二月，並同依舊刑法第四十一條第一項前段與修正
    前罰金罰鍰提高標準條例第二條之規定，對被告乙○○所受
    減刑後之有期徒刑宣告併諭知易科罰金之折算標準。
六、被告乙○○所偽造如附件所示之「合作契約書」，係其所製
    作完成供為上開行使偽造私文書犯行所用之物，已經本院認
    定如前，爰依刑法第三十八條第一項第二款之規定併為沒收
    之諭知（「合作契約書」上偽造之「宏甫國際有限公司」印
    文二枚與「甲○○」印文一枚，既已因契約書之沒收而兼括
    在內，爰不再依刑法第二百十九條重複宣告沒收。另被告乙
    ○○行為後，刑法第三十八條規定業經修正公布施行，修正
    前、後之同條條文，對於供犯罪所用之物以屬於犯罪行為人
    為限應予沒收之要件並未變更，而本次修正，對被告乙○○
    此部分適用之處刑條文並未修正，亦即行為時與裁判時之主
    刑條文並無不同，則依從刑，係附屬於主刑，不生比較輕重
    問題，本件即應適用修正後之刑法第三十八條規定為沒收之
    依據，最高法院二十四年上字第五二九二號判例要旨參考）
    。另被告乙○○委由某一不知情之刻印店成年人員偽刻之「
    宏甫國際有限公司」及「甲○○」印章各一顆，雖未據扣案
    ，但並無證據證明該等偽造之印章業已滅失，不問屬於犯人
    與否，亦應併依刑法第二百十九條規定予以宣告沒收。
據上論斷，應依刑事訴訟法第二百九十九條第一項前段，刑法第
二條第一項但書、第二百十六條、第二百十條、二百十九條、第
三十八條第一項第二款，九十五年七月一日修正公布施行前刑法
第四十一條第一項前段，修正前罰金罰鍰提高標準條例第二條，
現行法規所定貨幣單位折算新臺幣條例第二條，中華民國九十六
年罪犯減刑條例第二條第一項第三款、第七條，判決如主文。
本案經檢察官丙○○到庭執行職務。
中    華    民    國    98    年    9     月    8     日
                  刑事第三庭  審判長法  官  周瑞芬
                                    法  官  李慧瑜
                                    法  官  陳思成
以上正本證明與原本無異。
如不服本判決應於收受判決後10日內向本院提出上訴書狀，並應
敘述具體理由；其未敘述上訴理由者，應於上訴期間屆滿後20日
內向本院補提理由書（均須按他造當事人之人數附繕本）「切勿
逕送上級法院」。
                                    書記官  吳詩琳
中    華    民    國    98    年    9     月    8     日
附錄論罪科刑法條
刑法第二百十六條
行使第二百十條至第二百十五條之文書者，依偽造、變造文書或
登載不實事項或使登載不實事項之規定處斷。
刑法第二百十條
偽造、變造私文書，足以生損害於公眾或他人者，處五年以下有
期徒刑。


司法院資訊處製作；財團法人民間司法改革基金會備份。
